ACORDAO-COMPLETO-2378319

ACÓRDÃO 444/2020 ATA 1/2020 - SEGUNDA CÂMARA

VISTOS, relatados e discutidos estes autos de tomada de contas especial instaurada pelo então Ministério da Cultura (MinC) em desfavor de Rita de Cássia Garcia diante da omissão no dever de prestar contas dos recursos captados sob o valor original de R$ 63.053,20 em prol do projeto cultural intitulado como “Canção de Assis”, nos termos da Lei n.º 8.313 (Lei de Incentivo à Cultura) , de 1991;
	ACORDAM os Ministros do Tribunal de Contas da União, reunidos na Sessão da 2ª Câmara, ante as razões expostas pelo Relator, em:
	9.1. rejeitar as correspondentes alegações de defesa, além das razões de justificativa, para julgar irregulares as contas de Rita de Cássia Garcia, nos termos dos arts. 1º, I, 16, III, “a” e “b”, 19, caput, 23, III, da Lei nº 8.443, de 1992, e, assim, condená-la ao pagamento do débito apurado nos autos, atualizado monetariamente e acrescido de juros de mora, calculados desde as datas indicadas até o efetivo recolhimento, fixando-lhe o prazo de 15 (quinze) dias, contados da notificação, para que comprove perante o Tribunal (art. 214, III, “a”, do Regimento Interno do TCU – RITCU) , o recolhimento da referida dívida ao Fundo Nacional de Cultura, na forma da legislação em vigor, sob as seguintes condições:
	Data da Ocorrência:
	Valor (R$) :

	11/7/2008
	25.000,00

	14/7/2008
	18.800,00

	27/10/2008
	19.253,20

	9.2. aplicar em desfavor de Rita de Cássia Garcia a multa prevista no art. 57 da Lei n.º 8.443, de 1992, sob o valor de R$ 20.000,00 (vinte mil reais) , fixando-lhe o prazo de 15 (quinze) dias, contados da notificação, para que comprove, perante o Tribunal (art. 214, III, “a”, do RITCU) , o recolhimento da referida dívida ao Tesouro Nacional, atualizada monetariamente na forma da legislação em vigor;
	9.3. autorizar, caso requerido, nos termos do art. 26 da Lei n.º 8.443, de 1992, e do art. 217 do RITCU, o parcelamento das dívidas fixadas por este Acórdão em até 36 (trinta e seis) parcelas mensais e sucessivas, com a atualização monetária e os correspondentes acréscimos legais, esclarecendo à responsável que a falta de pagamento de qualquer parcela importará no vencimento antecipado do saldo devedor, sem prejuízo das demais medidas legais;
	9.4. autorizar, desde logo, a cobrança judicial das dívidas fixadas por este Acórdão, nos termos do art. 28, inciso II, da Lei nº 8.443, de 1992, diante do não atendimento à notificação; e
	9.5. determinar que a unidade técnica envie a cópia deste Acórdão, com o Relatório e a Proposta de Deliberação, à Procuradoria da República no Estado de Minas Gerais, nos termos do art. 16, § 3º, da Lei nº 8.443, de 1992, para o ajuizamento das ações civis e penais cabíveis.

Tomada de Contas Especial instaurada pelo então Ministério da Cultura em desfavor de Rita de Cássia Garcia diante da omissão no dever de prestar contas dos recursos captados sob o valor original de R$ 63.053,20 em prol do espetáculo infanto-juvenil Canção de Assis, nos termos da Lei n.º 8.313 (Lei de Incentivo à Cultura), de 23 de dezembro de 1991.

Segunda Câmara

Ministério da Cultura (extinto).

3. Responsável: Rita de Cássia Garcia (CPF XXX.904.606-XX).

13.1. Ministros presentes: Ana Arraes (Presidente), Augusto Nardes, Aroldo Cedraz e Raimundo Carreiro.
13.2. Ministros-Substitutos presentes: Marcos Bemquerer Costa e André Luís de Carvalho (Relator).

ANDRÉ DE CARVALHO

Trata-se de tomada de contas especial instaurada pelo então Ministério da Cultura (MinC) em desfavor de Rita de Cássia Garcia diante da omissão no dever de prestar contas dos recursos captados sob o valor original de R$ 63.053,20 em prol do projeto cultural intitulado como “Canção de Assis”, nos termos da Lei n.º 8.313 (Lei de Incentivo à Cultura) , de 1991.
2.	Após a análise final do feito, a auditora federal da Secex-TCE lançou o seu parecer conclusivo à Peça 34, com a anuência dos dirigentes da unidade técnica (Peças 35 e 36) , nos seguintes termos:
“ (...) HISTÓRICO
2.	A Portaria MinC 572/2006 autorizou a captação do valor de apoio, totalizando R$ 212.335,10 no período de 22/11/2006 a 31/12/2006, sendo posteriormente prorrogado para até 31/12/2011 (peça 5) , recaindo o prazo para prestação de contas até 30/01/2012 (de acordo com o § 1º do art.78 da IN-MinC 1/2013) .
3.	Do total autorizado, foi captado pelo proponente R$ 63.053,20, conforme atestam recibos de captação, de acordo com as seguintes informações:
	Data captação
	Peça
	Valor

	11/7/2008
	6, p. 2
	25.000,00

	14/7/2008
	6, p .1
	18.800,00

	27/10/2008
	6, p. 3
	19.253,20

4.	Quanto às tentativas de contato com a responsável, realizou-se diligência eletrônica em 3/2/2017 (peça 8, p. 1) , sem retorno de sua parte. Ainda, por meio do Comunicado 135/2017- CGAREJDEIPC/SEFIC/MinC, de 2/5/2017, foi relatada a reprovação da gestão do projeto devido à omissão em prestar as contas finais (peça 8, p. 2-3) , no entanto, o expediente foi devolvido ao remetente (peça 8, p. 4-5) .
5.	A gestão empreendida no projeto foi qualiﬁcada como irregular devido à omissão no dever de prestar contas, conforme Laudo Final sobre a Prestação de Contas – CGARE/DEIPC/SEFIC/MinC n° 06 (peça 9) e Anexo III da Portaria 269/2017, publicada no DOU em 2/5/2017 (peça 10) . Em face da impossibilidade de localizar a responsável, foi promovida a sua notificação em edital publicado no Diário Oficial da União – DOU, em 25/7/2018 (peça 15) .
6.	Diante da não apresentação da prestação de contas e da consequente não demonstração da boa e regular gestão dos recursos repassados, assim como a não devolução dos recursos, instaurou-se o presente processo. Nesse sentido, no Relatório de TCE 1158/2018 (peça 16) , concluiu-se que o prejuízo importa no valor original de R$ 63.053,20, imputando-se a responsabilidade à Sra. Rita de Cassia Garcia (CPF XXX.904.606-XX) .
7.	O Relatório de Auditoria 1263/2018, da Controladoria-Geral da União (CGU) , ratificou o posicionamento do Tomador de Contas (peça 17) . Após serem emitidos o Certificado de Auditoria, o Parecer do Dirigente e o Pronunciamento Ministerial (peças 18, 19 e 20, respectivamente) , o processo foi remetido a esse Tribunal.
8.	Na instrução inicial (peça 22) , analisando-se os documentos nos autos, concluiu-se pela necessidade de realização de citação e audiência da responsável, da seguinte forma:
23.	Diante do exposto, submetem-se os autos à consideração superior, propondo:
23.1.	Realizar a CITAÇÃO da Sra. Rita de Cassia Garcia (CPF XXX.904.606-XX) com fundamento nos arts. 10, § 1º, e 12, incisos I e II, para que, no prazo de quinze dias, apresentem alegações de defesa e/ou recolham, aos cofres do Fundo Nacional de Cultura, as quantias abaixo indicadas, atualizadas monetariamente a partir das respectivas datas de ocorrência até o efetivo recolhimento, abatendo-se, na oportunidade, as quantias eventualmente ressarcidas, na forma da legislação em vigor, em decorrência da irregularidade descrita abaixo:
a) Irregularidade: não comprovação da boa e regular gestão dos recursos captados com amparo no Pronac 06-6609, decorrente da omissão no dever de prestar contas dos valores transferidos;
b) Dispositivos violados: arts. 37, caput, e 70, parágrafo único, da Constituição Federal; art. 93 do Decreto-Lei 200/67; IN-MinC 1/2012, art. 71, §§ 1ºe 2º; e IN-MinC 1/2013, arts. 75, 78 e 90, parágrafo único;
c) Conduta: omitir-se no dever de prestar contas dos recursos captados com amparo no Pronac 06-6609, quando deveria tê-lo feito até 30/01/2012;
d) Nexo de causalidade: a conduta descrita impediu o estabelecimento do nexo causal entre as possíveis despesas efetuadas com os recursos recebidos no âmbito do projeto Pronac 06-6609, gerando uma presunção de dano ao erário;
e) Culpabilidade: não há excludentes de ilicitude, de culpabilidade e de punibilidade; é razoável supor que a responsável tinha consciência da ilicitude de sua conduta; era exigível conduta diversa da praticada, qual seja, desincumbir-se do seu dever por meio da apresentação da prestação de contas no prazo e forma devidos;
f) Valor original do débito e data:
	Data captação
	Valor

	11/7/2008
	25.000,00

	14/7/2008
	18.800,00

	27/10/2008
	19.253,20

g) Valor do débito atualizado até 20/3/2019: R$ 114.110,67;
h) informar à responsável que, caso venha a ser condenada pelo Tribunal, os débitos ora apurados serão acrescidos de juros de mora, nos termos do § 1º do art. 202 do RI/TCU;
i) esclarecer à responsável, em obediência ao art. 12, § 2º, da Lei 8.443/1992, e ao art. 12, inciso VI, da Resolução TCU 170/2004, que o recolhimento tempestivo do débito somente saneará o processo caso seja reconhecida a sua boa-fé e não se constate outra irregularidade nas contas;
23.2.Realizar a AUDIÊNCIA da Sra. Rita de Cassia Garcia (CPF XXX.904.606-XX) , com fundamento nos arts. 10, § 1º, e 12, incisos I e III, da Lei 8.443/1992, c/c o art. 202, incisos I e III, do RI/TCU, para que, no prazo de quinze dias, apresente razões de justificativa quanto à omissão no dever de prestar contas dos recursos captados com amparo no Pronac 06-6609, cujo prazo se encerrou em 30/01/2012;
a) Irregularidade: não cumprimento do prazo originalmente estipulado para prestação de contas no âmbito do projeto Pronac 06-6609;
b) Dispositivos violados: arts. 37, caput, e 70, parágrafo único, da Constituição Federal; art. 93 do Decreto-Lei 200/67; IN-MinC 1/2012, art. 71, §§ 1ºe 2º; e IN-MinC 1/2013, arts. 75, 78 e 90, parágrafo único;
c) Conduta: descumprir o prazo originalmente estipulado para prestação de contas dos recursos federais captados com amparo no Pronac 06-6609, que se encerrou em 30/01/2012;
d) Nexo de causalidade: a conduta adotada impediu de se comprovar o nexo entre o objeto pactuado no convênio e os recursos destinados a esse ajuste, de modo que se caracterizou a impossibilidade de se aferir a boa e regular gestão dos recursos captados com amparo no Pronac 06-6609;
e) Culpabilidade: não há excludentes de ilicitude, de culpabilidade e de punibilidade; é razoável supor que a responsável tinha consciência da ilicitude de sua conduta; era exigível conduta diversa da praticada, qual seja, desincumbir-se do seu dever por meio da apresentação da prestação de contas no prazo e forma devidos;
9.	Em cumprimento ao pronunciamento da unidade, datado 22/3/2019 (peça 24) , foram promovidas a citação e a audiência propostas, por meio do Ofício 1443/2019-TCU/Secex-TCE, de 5/4/2019 (peça 26) , do qual tomou conhecimento, conforme AR constante dos autos (peça 27) .
10.	Após ter requerido prorrogação de prazo por 15 dias (peça 31) , concedida por meio do despacho à peça 30, apresentou suas alegações de defesa e razões de justificativa à peça 33.
EXAME TÉCNICO
11.	Passa-se a seguir a descrever cada argumento apresentado nas alegações de defesa dos responsáveis seguida de suas respectivas análises.
12.	As alegações de defesa/razões de justificativa trouxeram esclarecimentos sobre a execução do Pronac 06-6609 – “Canção de Assis”, que visava à montagem do espetáculo infanto-juvenil “A Canção de Assis”, de autoria de Júlio Fischer. O espetáculo seria encenado gratuitamente para 20 escolas públicas de Belo Horizonte/MG. A trilha sonora da peça seria gravada em CD, com tiragem de 1.000 unidades, sendo a distribuição deles da seguinte forma: 5% Ministério da Cultura, 10% patrocinador, 5% acervos públicos e 80% seriam vendidos a R$ 14,00 cada, sendo o valor arrecadado com a venda dos CDs doado para entidades carentes. Haveria uma temporada de três meses com dois espetáculos semanais, totalizando 24 espetáculos, sendo o valor dos ingressos R$ 10,00 (peças 1 e 3) .
Argumentos trazidos pela responsável
13.	Inicialmente, relata que o valor captado para o projeto correspondeu apenas a 29% do total aprovado, e que por isso optou por executar outro espetáculo (peça 33, p. 3) :
A montagem de um espetáculo requer tempo de pesquisa, ensaios, locação de espaço para tal, pagamento aos atores, oficinas de técnicas teatrais, preparação corporal, vocal, logística de produção executiva, entre outras rubricas, que demandariam para sua viabilização um valor muito mais elevado de captação, ou seja, o valor captado e a não perspectiva de novas captações fez surgir a necessidade de agir com foco no produto pronto e não na criação. Se considerarmos que o objeto em suas etapas é: pesquisar (pré-produção) , criar, montar, estrear (produção) e circular (fruição) , reordenar o projeto levou a cumprir a última etapa, sem que se possa sequer cogitar a hipótese de uso indevido do recurso público. A possibilidade era reavaliar o projeto e reorientar as ações, sem perder o foco de direcionar o recurso para o objeto cultural, a construção de ações de reflexão crítica, responsabilidade social e artística e assim foi feito. A Lei Rouanet através do mecenato tem este intuito de fomentar, antes de tudo, as atividades culturais.
O proponente optou, assim, por circular com o repertório da Cia de Atores Associados (Fernando Couto, Ari Nobrega, Marcelo Abreu, Rita Garcia) , foi escolhido o espetáculo "Novas Diretrizes em Tempos de Paz", um encontro de dois cidadãos de pátrias distintas, metaforizando os embates provocados pelo autoritarismo, em suas diferentes versões. O texto de Bosco Brasil (...) 
O espetáculo foi levado para sete cidades, Belo Horizonte, Pedro Leopoldo, Pouso Alegre, Uberaba, Andradas, Conselheiro Lafaiete, totalizando sete apresentações a preços populares, público estimado de três mil pessoas, gerando mídia espontânea, postos de trabalho diretos, (atores, produtor e diretor) indiretos (transporte, hotel, assessoria de imprensa, alimentação) . Uma gestão responsável dos recursos públicos cabe inclusive, estabelecer uma média por produção, R$6.305,30 (seis trezentos e cinco reais e trinta centavos) , inviável sem que se tenha uma rede de apoiadores locais e de produção executiva, para realizar divulgação, montagem e desmontagem, rede está construída pela proponente do espetáculo Rita Garcia, que atuava como produtora de frente.
A execução do espetáculo pode ser comprovada seja através dos teatros onde aconteceram as apresentações, seja pela mídia espontânea gerada pela produção executiva (...) 
14.	Em seguida, argumenta que a passagem do tempo inviabilizou a apresentação de uma nova prestação de contas do projeto, bem como que o Ministério não realizou as diligências necessárias (peça 33, p. 3) :
Ocorre que em função do tempo decorrido entre as apresentações do espetáculo e a diligência de tomada de contas especial, se passaram mais de dez anos, inviabilizou uma nova prestação de contas de acordo com o orientado pelo Ministério. O próprio Ministério da Cultura não tem registro e/ou documentos seja do acompanhamento da execução do projeto (que é uma prerrogativa do mesmo a partir da ciência da captação) ou da prestação de contas que foi feita. Assim, o processo exigiu buscar novamente lugares (teatros) , fornecedores, prestadores de serviço, não raro a resposta encontrada é "guardamos os documentos por cinco anos", alguns teatros fecharam suas portas, um dos atores da Cia mora em Vitória atualmente, dificultando reconstituir o processo de forma fidedigna.
Compreendemos ainda que os órgãos responsáveis pelo acompanhamento e cobrança da prestação de contas do Ministério da Cultura não fizeram as devidas diligências, como pode ser verificado no site através da plataforma do SALIC WEB, não consta no mesmo correspondências do MINC para o proponente do projeto, consta a autorização de captação e tão somente (grifei) 
15.	Anexa como evidências desse argumento imagens do Sistema SalicWeb e mensagens trocadas com o MinC (anexos 1 a 6 – peça 33, p. 7-13) , em que busca demonstrar que não houve notificação na fase interna e a dificuldade em entrar em contato com o órgão repassador.
16.	Segue sua defesa argumentando que (peça 33, p. 4-5) :
Portanto, para fins de cumprir a responsabilidade fiscal e artística a despeito do dinheiro público investido no espetáculo, anexamos as seguintes comprovações: reportagens e releases das apresentações, declaração de vínculo comprovando a participação dos atores, o extrato bancário da conta do projeto com os depósitos e a devida movimentação, publicação no diário oficial, declarações e contatos dos teatros comprovando a apresentação no local e nas cidades, relatório da Associação Cultural Terra verde comprovando emissão das notas fiscais em nome da proponente. A execução de um projeto se dá pela existência da obra artística, ela tem o fim em si mesma, a obra é o produto acabado, para a circulação é o espetáculo, os espetáculos aconteceram, a média de gasto por produção denota a otimização dos recursos e o seu retorno imensamente significativo pelo número de apresentações e pelo alcance de público, além do alcance geográfico, muito além do que o projeto apresenta originalmente, se considerarmos que ao acesso ao público que é um direito cultural importante, a reorganização das ações valorizou e colocou como foco principal o público (grifei) .
17.	Traz como evidências de todo o alegado acima os seguintes documentos:
	a) Comprovantes de emissão de notas fiscais pela Associação Cultural Terra Verde, informando, no entanto, que não possuíam os documentos originais, que só ficavam arquivados durante cinco anos (peça 33, p. 14) ;
	b) Planilha de simulação dos custos de produção dos espetáculos (peça 33, p. 15) ;
	c) Declarações de dois atores de que participaram dos espetáculos (peça 33, p. 16-17) ;
	d) Extrato bancário de conta em nome de Rita de Cássia Garcia (peça 33, p. 18-19) ;
	e) Espelho de pesquisa do projeto 06-6609 no web-site do MinC (peça 33, p. 20) ;
	f) Espelho de pesquisa do projeto 08-1296 no web-site do MinC, que tinha como objetivo a execução do espetáculo teatral “Novas Diretrizes em Tempos de Paz” (peça 33, p. 21-22) ;
	g) Notícias relativas à execução do espetáculo “Novas Diretrizes em Tempos de Paz” (peça 33, p. 24-33, 40-41) ;
	h) Portaria 564/2008, publicada no DOU em 17/12/2008, que autorizou a captação de um total de R$ 277.221,60 para o Pronac 08-1296, sendo o proponente Antônio Fernando Couto, CPF XXX.358.946-XX (peça 33, p. 34-35) ;
	i) Comprovantes de captação de recursos (peça 33, p. 23, 36-39) ; 
	j) Folheto explicativo da obra “A Canção de Assis” (peça 33, p. 42-49) .
Análise dos argumentos de defesa
18.	Em se tratando da alegação de que o MinC não teria realizado diligências na fase interna da TCE, tendo então transcorrido mais de dez anos entre a realização dos espetáculos e o presente momento, o que teria inviabilizado uma nova prestação de contas, cumpre ressaltar que a responsável foi notificada da sua omissão em prestar contas ainda na fase interna da TCE, quando foi feita a sua notificação em edital publicado no Diário Oficial da União – DOU, em 25/7/2018 (peça 15) .
19.	Importante esclarecer também que, na fase interna da tomada de contas especial, ainda não se tem propriamente processo caracterizado por lide, mas, sim, procedimento de apuração administrativa. Na fase inicial, embora haja a previsão de notificação para que o responsável traga aos autos os documentos que entenda úteis para o esclarecimento da situação, a falta de sua realização não invalida os atos processuais adotados no âmbito da Corte de Contas.
20.	Assim, no que se refere à ausência de notificação do responsável na fase interna da tomada de contas especial – mesmo se esta tivesse ocorrido – a jurisprudência deste Tribunal é firme no sentido de que a instauração do contraditório  e da ampla defesa, para fins de condenação dos responsáveis por parte desta Corte de Contas, somente se dá na fase externa do processo de tomada de contas especiais, ou seja, por meio de sua regular citação, sendo irrelevante, para a configuração do contraditório, a ocorrência ou não de notificação anterior pelo órgão concedente (Acórdão 1404/2014-TCU-Plenário, rel. MARCOS BEMQUERER; 1.991/2014-TCU-Plenário, rel. MARCOS BEMQUERER; 2.875/2014-TCU-Plenário, rel. BENJAMIN ZYMLER; 4.578/2014-TCU-1ª Câmara, rel. WEDER DE OLIVEIRA; 5.661/2014-TCU-1ª Câmara, rel. BRUNO DANTAS; 6.941/2015-TCU-1ª Câmara, rel. BENJAMIN ZYMLER e 874/2016-TCU-1ª Câmara, rel. BENJAMIN ZYMLER, dentre outros) .
21.	Ainda, o prazo final para apresentar a prestação de contas era até 30/01/2012 (de acordo com o § 1º do art.78 da IN-MinC 1/2013) , conforme item 2 acima, não tendo se ultrapassado dez anos desde a irregularidade que ensejou o surgimento desta tomada de contas especial (prazo final para apresentar a prestação de contas) . Sobre este tema, o TCU entende que:
Acórdão 1304/2018-TCU-Primeira Câmara | Relator: BRUNO DANTAS
Comprovado que o responsável teve ciência das irregularidades a ele imputadas antes do prazo de dez anos até a sua citação, ou seja, durante os procedimentos de exame das contas por parte do concedente ou no curso da fase interna da tomada de contas especial, não se configura prejuízo à defesa em decorrência do transcurso de tal prazo.
22.	Por fim, cumpre mencionar que o art. 93 do Decreto-Lei 200/1967 c/c o art. 66 do Decreto 93.872/1986 preveem que a comprovação regularidade da aplicação dos recursos públicos repassados compete exclusivamente ao gestor dos recursos, pelo que a responsável deveria ter trazido provas de que aplicou os recursos conforme o previsto, no prazo acordado, cumprindo seu dever legal.
23.	Tal entendimento está consolidado nesta Corte de Contas, conforme se verifica nos Acórdão 1577/2014-TCU-Segunda Câmara, rel. ANDRÉ DE CARVALHO; 6.716/2015-TCU-1ª Câmara, rel. AUGUSTO SHERMAN; 9.254/2015-TCU-2ª Câmara, rel. ANA ARRAES; 9.820/2015-TCU-2ª Câmara, rel. RAIMUNDO CARREIRO; e 659/2016-TCU-2a Câmara, rel. MARCOS BEMQUERER. 
24.	Por todo o exposto, verifica-se que a responsável foi notificada ainda na fase interna da tomada de contas especial e em prazo inferior a dez anos desde a ocorrência da irregularidade, mas mesmo assim não cumpriu o seu dever legal de prestar contas, pelo que se propõe não se acatar seu argumento, permanecendo sem justificativa a sua conduta de não cumprir o prazo originalmente estipulado para prestação de contas no âmbito do projeto Pronac 06-6609.
25.	Quanto à alegação de que os recursos teriam sido redirecionados para a execução do espetáculo “Novas Diretrizes em Tempos de Paz”, que era o objeto do Pronac 08-1296, não foi possível acatá-la, pelo que se passa a expor.
26.	Inicialmente, tem-se que o projeto estava sob a responsabilidade de outro proponente, o Sr. Antônio Fernando Couto, CPF XXX.358.946-XX (peça 33, p. 34-35) .
27.	As reportagens trazidas pela responsável sobre as apresentações do espetáculo “Novas Diretrizes em Tempos de Paz” (peça 33, p. 24-33, 40-41) não fazem qualquer menção ao Pronac 06-6609 ou sequer a financiamento por parte do Ministério da Cultura.
28.	Também não foi trazido pelo responsável qualquer documento que indique a aprovação ou o conhecimento do Ministério da Cultura para essa suposta alteração. A jurisprudência deste Tribunal é no sentido de que “é obrigatório que eventuais modificações da execução do Plano de Trabalho do convênio ou de outros instrumentos congêneres somente sejam levadas a efeito após a obtenção de prévia concordância do concedente” (Acórdão 1631/2012-TCU-Primeira Câmara | Relator: AUGUSTO SHERMAN) . Desta forma, caberia à responsável comprovar que o MinC aprovou a mudança no projeto, caso está realmente tivesse ocorrido, o que não foi feito. 
29.	Quanto aos extratos bancários e as declarações de artistas e da Associação Cultural Terra Verde, não é possível estabelecer uma conciliação entre esses documentos, não tendo como aceitá-los para evidenciar a realização de despesas no âmbito do Pronac 06-6609. Os extratos bancários (peça 33, p. 19-20) sequer contêm os repasses que foram realizados à proponente (item 3 acima) , pelo que se entende que não se trata da conta vinculada ao projeto em questão.
30.	Logo, conclui-se que não é possível estabelecer um nexo de causalidade entre os recursos captados e a sua aplicação na execução do espetáculo “Novas Diretrizes em Tempos de Paz”, não se evidenciando a boa e regular aplicar dos recursos repassados.
31.	Relevante mencionar que, ainda que fosse possível estabelecer esse nexo causal, com bases nos documentos trazidos pela responsável não seria possível comprovar que não houve superposição entre os objetos dos dois convênios, o que poderia ser realizado comparando-se as prestações de contas de ambos.
32.	Por todo o exposto, conclui-se que os documentos apresentados pela responsável não podem ser recepcionados como prestação de contas do Pronac 06-6609, uma vez que não evidenciaram quaisquer detalhes da execução física ou financeira deste projeto, razão pela qual permanece a irregularidade de omissão no dever de prestar contas. 
33.	Vale ressaltar que a pretensão punitiva do TCU, conforme Acórdão 1441/2016-TCU-Plenário, que uniformizou a jurisprudência acerca dessa questão, subordina-se ao prazo geral de prescrição indicado no art. 205 do Código Civil, que é de 10 anos, contado da data de ocorrência da irregularidade sancionada, nos termos do art. 189 do Código Civil, sendo este prazo interrompido pelo ato que ordenar a citação, a audiência ou a oitiva do responsável. No caso em exame, não ocorreu a prescrição, uma vez que o prazo para apresentar a prestação de contas final expirou em 30/1/2012, e o ato que ordenou a citação é de 22/3/2019 (peça 24) , podendo ser proposta a aplicação de penalidades aos responsáveis por este Tribunal.
34.	Por todo o exposto, conclui-se que não devem ser acolhidas as alegações de defesa/razões de justificativa trazidas pela responsável, devendo ser as suas contas julgadas irregularidades, condenando-a ao débito apurado, além da aplicação da multa prevista no art. 57 da Lei 8.443/1992.
35.	Ainda, tendo em vista que a responsável, ao não cumprir o prazo originalmente estipulado para prestação de contas do projeto, praticou grave infração à norma regulamentar, deveria também ser aplicada a ela a multa prevista no art. 58, inciso II da Lei 8.443/1992.
36.	Todavia, quanto à possibilidade de aplicação cumulativa das multas dos arts. 57 e 58, inciso II, da Lei 8.443/92, ainda que seja adequada a realização de citação e audiência do responsável, por força do disposto no art. 209, §4º, do RI/TCU, o Tribunal reconhece que existe relação de subordinação entre as condutas de “não comprovação da aplicação dos recursos devido à omissão em prestar contas” e de “não cumprimento do prazo para prestar contas”, sendo a primeira consequência da segunda, o que enseja, na verificação das duas irregularidades, a aplicação da multa do art. 57, com o afastamento da multa do art. 58, inciso II, em atenção ao princípio da absorção (Acórdão 9579/2015-TCU-Segunda Câmara, Relator Vital do Rêgo; Acórdão 2469/2019-TCU-Primeira Câmara, Relator Augusto Sherman) .
37.	Conforme leciona Cezar Bitencourt (Tratado de Direito Penal: parte geral – 8 Ed. – São Paulo: Saraiva, 2003. Pg.565) , na absorção, “ (...) a pena do delito mais grave absorve a pena do delito menos grave, que deve ser desprezada”. No caso concreto, a "omissão no dever de prestar contas", embora seja uma irregularidade autônoma, funciona como fase ou meio para a consecução da "não comprovação da aplicação dos recursos", havendo clara relação de interdependência entre essas condutas.
38.	Dessa forma, recaindo a duas ocorrências num mesmo gestor, deve prevalecer a pena do delito mais grave, qual seja, a multa do art. 57 da Lei 8.443/92.
CONCLUSÃO
39.	Em face da análise promovida no Exame Técnico, propõe-se rejeitar as alegações de defesa/razões de justificativa apresentadas pela Sra. Rita de Cassia Garcia (CPF XXX.904.606-XX) , uma vez que não foram suficientes para sanear as irregularidades a ela atribuídas. 
40.	Os argumentos de defesa tampouco lograram afastar o débito imputado à responsável. Ademais, inexistem nos autos elementos que demonstrem sua boa-fé ou a ocorrência de outros excludentes de culpabilidade. Desse modo, suas contas devem, desde logo, ser julgadas irregulares, nos termos do art. 202, § 6º, do Regimento Interno/TCU, procedendo-se à sua condenação em débito e à aplicação da multa prevista no art. 57 da Lei 8.443/1992.
PROPOSTA DE ENCAMINHAMENTO
41.	Diante do exposto, submetemos os autos à consideração superior, propondo ao Tribunal:
	a) rejeitar as alegações de defesa/razões de justificativa trazidas pela Sra. Rita de Cassia Garcia (CPF XXX.904.606-XX) ;
	b) julgar irregulares, nos termos dos arts. 1º, inciso I, 16, inciso III, alínea “a” e “b”, § 2º, da Lei 8.443/1992 c/c os arts. 19 e 23, inciso III, da mesma Lei, e com arts. 1º, inciso I, 209, inciso I e II, 210 e 214, inciso III, do Regimento Interno/TCU, as contas da Sra. Rita de Cassia Garcia (CPF XXX.904.606-XX) , condenando-a ao pagamento da importância a seguir especificada, atualizada monetariamente e acrescida dos juros de mora, calculada a partir da data discriminada até a data do efetiva quitação do débito, fixando-lhe o prazo de quinze dias, para que comprovem, perante o Tribunal, o recolhimento das referidas quantias aos Fundo Nacional de Cultura, nos termos do art. 23, inciso III, alínea “a”, da citada lei;
	DATA
	VALOR (R$) 

	11/7/2008
	25.000,00

	14/7/2008
	18.800,00

	27/10/2008
	19.253,20

	c) aplicar à Sra. Rita de Cassia Garcia (CPF XXX.904.606-XX) a multa prevista no art. 57 da Lei 8.443/1992 c/c o art. 267 do RI/TCU, fixando-lhe o prazo de quinze dias, a contar da notificação, para que comprove (m) , perante o Tribunal (art. 214, III, a, do Regimento Interno do TCU) , o recolhimento da dívida aos cofres do Tesouro Nacional, atualizada monetariamente desde a data do acórdão que vier a ser proferido por este Tribunal até a do efetivo recolhimento, se pagas após o vencimento, na forma da legislação em vigor;
 	d) autorizar, desde logo, a cobrança judicial das dívidas, caso não atendidas a notificação, na forma do disposto no art. 28, inciso II, da Lei 8.443/1992;
e) autorizar também, desde logo, se requerido, com fundamento no art. 28, inciso I, da Lei 8.443, de 1992 c/c o art. 217, §§ 1º e 2º do Regimento Interno, o parcelamento da (s) dívida (s) em até 36 parcelas, incidindo sobre cada parcela, corrigida monetariamente, os correspondentes acréscimos legais fixando- lhe o prazo de quinze dias, a contar do recebimento da notificação, para comprovar perante o Tribunal o recolhimento da primeira parcela, e de trinta dias, a contar da parcela anterior, para comprovar os recolhimentos das demais parcelas, devendo incidir sobre cada valor mensal, atualizado monetariamente, os juros de mora devidos, no caso do débito, na forma prevista na legislação em vigor, alertando os responsáveis de que a falta de comprovação do recolhimento de qualquer parcela importará o vencimento antecipado do saldo devedor, nos termos do § 2º do art. 217 do Regimento Interno deste Tribunal;
f) enviar cópia do Acórdão a ser prolatado, bem como do Relatório e do Voto que o fundamentarem ao Procuradoria da República no Estado de Minas Gerais, nos termos do § 3º do art. 16 da Lei 8.443/1992 c/c o § 7º do art. 209 do Regimento Interno do TCU, para adoção das medidas cabíveis;
g) enviar cópia do Acórdão que vier a ser proferido ao Ministério da Cidadania e aos responsáveis, para ciência, informando que a presente deliberação, acompanhada do Relatório e do Voto que a fundamenta, está disponível para a consulta no endereço www.tcu.gov.br/acordaos, além de esclarecer que, caso requerido, o TCU poderá fornecer sem custos as correspondentes cópias, de forma impressa.
h) informar à Sra. Rita de Cassia Garcia que em caso de demonstração, em sede de recurso, da boa e regular aplicação dos valores impugnados, elidindo o débito total e, consequentemente, a multa prevista no art. 57 da Lei 8.443/1992, poderá o Tribunal reaplicar a multa prevista no art. 58, inciso II do mesmo diploma lei, antes absorvida pela primeira.”
3.	Enfim, por intermédio do Exmo. Sr. Procurador Marinus Marsico, o MPTCU anuiu, em cota singela (Peça 37) , à referida proposta da unidade técnica.
É o Relatório.

Regina Moura dos Santos Silva (CPF 923.454.686-53).

Procurador Marinus Eduardo De Vries Marsico.

TOMADA DE CONTAS ESPECIAL. ENTÃO MINISTÉRIO DA CULTURA. PRONAC. OMISSÃO NO DEVER DE PRESTAR CONTAS. NÃO COMPROVAÇÃO DA BOA E REGULAR APLICAÇÃO DOS RECURSOS CAPTADOS. REJEIÇÃO DAS ALEGAÇÕES DE DEFESA E DAS RAZÕES DE JUSTIFICATIVA. CONTAS IRREGULARES. DÉBITO. MULTA. COMUNICAÇÃO.

TOMADA DE CONTAS ESPECIAL (TCE)

Secretaria de Controle Externo de Tomada de Contas Especial (Secex-TCE).

Trata-se de tomada de contas especial instaurada pelo então Ministério da Cultura (MinC) em desfavor de Rita de Cássia Garcia diante da omissão no dever de prestar contas dos recursos captados sob o valor original de R$ 63.053,20 em prol do projeto cultural intitulado como “Canção de Assis”, nos termos da Lei n.º 8.313 (Lei de Incentivo à Cultura) , de 1991.
2.	Como visto, o então MinC assinalou a subsistência do prejuízo ao erário sob o valor original de R$ 63.053,20, imputando a responsabilidade em desfavor de Rita de Cássia Garcia, como proponente do aludido projeto cultural.
3.	No âmbito do TCU, a unidade técnica promoveu a regular citação, com a adicional audiência, de Rita de Cássia Garcia diante da não comprovação da boa e regular aplicação dos recursos federais repassados por força do Pronac 06-6609, em face da omissão no dever de prestar contas dos recursos captados.
4.	Após a regular citação, com a adicional audiência, a responsável acostou a sua defesa à Peça 33, alegando, em síntese, que, apesar de o valor efetivamente captado corresponder a 29% do total autorizado, estando essa quantia em montante insuficiente para a integral execução do referido projeto cultural, os recursos captados teriam sido empregados no espetáculo intitulado como “Novas Diretrizes em Tempos de Paz”.
5.	De todo modo, após a análise final do feito, a Secex-TCE propôs a irregularidade das contas da responsável para condená-la ao pagamento do débito apurado nos autos e aplicar-lhe a multa prevista no art. 57 da Lei 8.443, de 1992, tendo o MPTCU anuído a essa proposta.
6.	Incorporo os pareces da unidade técnica e do MPTCU a estas razões de decidir.
7.	A unidade técnica assinalou que a estranha opção de empregar os recursos repassados por força do Pronac 06-6609 em espetáculo diverso do pactuado impediria a efetiva comprovação sobre a boa e regular aplicação dos recursos públicos, tendo apresentado, para tanto, as seguintes motivações: (i) o espetáculo “Novas Diretrizes em Tempos de Paz” estaria sob a responsabilidade de outro proponente; (ii) o então MinC não teria concordado com o suposto emprego dos recursos no aludido projeto, além de não ter ficado evidenciada a efetiva destinação dos recursos em prol desse novo objeto cultural. 
8.	Bem se sabe sobre esse ponto que a jurisprudência do TCU tem se firmado no sentido da pessoal responsabilidade do gestor pela comprovação da boa e regular aplicação dos recursos captados sob a custódia do poder público federal, submetendo todo aquele que arrecada, utiliza ou gerencia esses recursos públicos ao dever de demonstrar o correto emprego dos valores federais, nos termos dos arts. 70, parágrafo único, e 37, caput, da Constituição de 1988 e do art. 93 do Decreto-Lei n.º 200, de 1967.
9.	Por esse prisma, e diante, especialmente, da falta do necessário nexo causal entre os recursos captados e os supostos dispêndios incorridos no aludido projeto, a ausência de elementos suficientes para demonstrar a boa e regular aplicação dos aludidos recursos públicos dá ensejo à presunção legal de dano ao erário, mostrando-se adequada a proposta da unidade técnica e do MPTCU para a irregularidade das contas da responsável, com a subsequente condenação em débito e em multa.
10.	Não subsistiria, enfim, a eventual prescrição da pretensão punitiva do TCU sobre o presente caso concreto, nos termos do Acórdão 1441/2016-TCU-Plenário, já que não ocorreu o transcurso de mais de dez anos entre a ordem para a citação no âmbito do TCU, em 5/4/2019 (Peça 26) , e a data fatal para a prestação de contas final do aludido projeto cultural, em 30/1/2012 (Peça 34, fl. 1) .
11.	Eis que, por meio do aludido Acórdão 1441/2016-TCU-Plenário proferido na Sessão Extraordinária de 8/6/2016, o TCU firmou o seu entendimento no sentido de que a prescrição da pretensão punitiva deve seguir a regra geral do prazo decenal, contado a partir do fato, em linha com o art. 205 do Código Civil brasileiro, interrompendo-se a contagem do aludido prazo com a ordem de citação, nos termos do art. 240, caput, da Lei nº 13.105 (Código Processual Civil) , de 2015.
12.	Sem prejuízo, no entanto, do respeito a esse entendimento do Tribunal, reitero a minha ressalva já registrada em vários outros julgados do TCU no sentido de que, na ausência de lei específica, o TCU não deveria aplicar qualquer prazo prescricional sobre a referida pretensão punitiva ou, então, na pior das hipóteses, o Tribunal deveria aplicar a regra prescricional fixada pela Lei nº 9.873, de 1999, não só porque ela trata diretamente de prescrição no âmbito do direito administrativo sancionador, mas também porque, entre outras medidas, a aludida lei manda aplicar o prazo prescricional penal, quando a infração administrativa também configure crime, além de determinar expressamente que, no caso de ilícito continuado ou permanente, a contagem do prazo se inicie no dia da cessação do aludido ilícito.
13.	A despeito, então, de registrar essa minha posição pessoal, pugno pela pronta aplicação da multa legal em desfavor da aludido responsável, submetendo-me, pois, ao entendimento fixado pelo TCU no âmbito do aludido Acórdão 1441/2016-TCU-Plenário.
14.	 O TCU deve julgar irregulares, portanto, as contas de Rita de Cássia Garcia para condená-la ao pagamento do débito apurado nos autos, além de lhe aplicar a multa prevista no art. 57 da Lei nº 8.443, de 1992.
Ante o exposto, pugno pela prolação do Acórdão ora submetido a este Colegiado.
TCU, Sala das Sessões, em 28 de janeiro de 2020.
Ministro-Substituto ANDRÉ LUÍS DE CARVALHO 
Relator